臺灣高等法院高雄分院刑事判決　　　　95年度上訴字第2281號
上　訴　人
即　被　告　丁○○〈原名徐麗季.
上列上訴人因偽造文書等案件，不服臺灣澎湖地方法院95年度訴
字第27號中華民國95年11月20日第一審判決（起訴案號：臺灣澎
湖地方法院檢察署95年度偵字第216 號），提起上訴，本院判決
如下：
    主  文
上訴駁回。
    事  實
一、丁○○（原名徐麗季）原係行政院衛生署澎湖醫院（下稱澎
    湖醫院）職員，利用其擔任互助會會首之機會，基於意圖為
    自己不法所有及行使偽造準私文書之概括犯意，自民國93年
    3 月起至94年9 月止，以冒標方式，連續為下列行使偽造準
    私文書及詐欺取財行為，共詐得新台幣（下同）232 萬元：
  (一)於92年12月1 日，在澎湖醫院內科門診室，自任會首而邀集
    會員辛○○等人組成每會1 萬元之民間互助會，會員含會首
    計31會，期間自92年12月起至95年4 月止（原訂至95年6 月
    止，但因92年12月、93年1 月各加標1 次，故期間縮減至95
    年4 月止），採外標制（標息由得標者日後給付會款時另加
    ，活會會員每期應給付得標者之會款仍為1 萬元），於每月
    1 日下午2 時，在上開處所投、開標，由會員以未載「標單
    」字樣之空白紙張填寫投標者姓名及標息後，再由丁○○當
    場開標，以標息金額最高之人得標，詎丁○○於93年3 月1
    日（第6 會）、93年6 月1 日（第9 會）、94年7 月1 日（
    第22會），在上開處所，依序冒用黃春蘭（庚○○以其妹黃
    春蘭之名義參加）、庚○○、壬○○之名義，在未載「標單
    」字樣之空白紙張偽署渠等3 人之姓名及分別偽載1,700 元
    、1,250 元、600 元之標息，參與競標而得標後，再向該互
    助會其他活會會員辛○○等人收取會款，致該互助會之遭冒
    標者及活會會員陷於錯誤而交付會款，足以生損害於遭冒標
    者及各該活會會員，冒標3 會分別詐得26萬元、24萬元及12
    萬元。
  (二)於93年5 月5 日，在澎湖醫院內科門診室，自任會首而邀集
    會員辛○○（以其妻黃麗雪名義參加）等人組成每會2 萬元
    之民間互助會，會員含會首計21人，期間自93年5 月起至95
    年1 月止，採外標制（標息由得標者日後給付會款時另加，
    活會會員每期應給付得標者之會款仍為2 萬元），於每月5
    日下午2 時，在上開處所投、開標，由會員以未載「標單」
    字樣之空白紙張填寫投標者姓名及標息後，再由丁○○當場
    開標，以標息金額最高之人得標，詎丁○○於93年8 月5 日
    （第4 會）、93年11月5 日（第7 會）、93年12月5 日（第
    8 會）、94年3 月5 日（第11會）、94年6 月5 日（第14會
    ）、94年9 月5 日（第17會），在上開處所，依序冒用庚○○、丙○○、黃愛珠（乙○○以黃愛珠名義參加）、辛伊堯
    （參加2 會）、辛伊堯、癸○○之名義，在未載「標單」字
    樣之空白紙張偽署渠等5 人之姓名，及分別偽填2,800 元、
    1,700 元、2,000 元、2,100 元、1,800 元、2,600 元之標
    息，參與競標而得標後，再向該互助會其他活會會員辛○○
    等人收取會款，致該互助會之遭冒標者及活會會員陷於錯誤
    而交付會款，足以生損害於遭冒標者及各該活會會員，冒標
    6 會分別詐得36萬元、32萬元、32萬元、28萬元、24萬元、
    18萬元。嗣於94年10月間，丁○○週轉不靈宣布停會，經辛○○等會員相互查核，始查知上情。
二、案經辛○○、戊○○、己○○、癸○○、丑○○、乙○○、
　　丙○○、沈桂芬訴由臺灣澎湖地方法院檢察署檢察官及澎湖
    縣警察局馬公分局報告臺灣澎湖地方法院檢察署檢察官偵查
    起訴。
　　理  由
壹、程序方面：
一、被告以外之人於審判外之陳述雖不符刑事訴訟法第159 條之
    1 至之4 等條文之規定，而經當事人於審判程序同意作為證
    據，法院審酌該言詞陳述或書面陳述作成時之情況，認為適
    當者，亦得為證據；當事人、代理人或辯護人於法院調查證
    據時，知有刑事訴訟法第159 條第1 項不得為證據之情形，
    而未於言詞辯論終結前聲明異議者，視為有前項之同意，刑
    事訴訟法第159 條之5 亦定有明文。本件證人辛○○、戊○○、壬○○、子○○、己○○、丑○○、乙○○、庚○○、
    杜嫻怡、甲○○、李秋蜂、謝秋玉、謝素卿於警詢中之陳述
    ，其性質雖屬傳聞證據，惟並無符合刑事訴訟法第159 條之
    1 至之4 等前四條之情形，但其等所為之上開警詢筆錄，當
    事人雙方於本院準備程序，均明示同意採為證據，承認其證
    據能力，本院審酌上開筆錄作成時，較無人情施壓或干擾，
    亦無不當取供之情形，認為以之作為本案之證據亦屬適當，
    其等於警詢中之證言，已擬制同意其有證據能力。
二、又被告以外之人於偵訊中向檢察官所為之陳述，除顯有不可
    信之情況者外，得為證據，刑事訴訟法第159 條之1 第2 項
    定有明文。證人辛○○、戊○○、壬○○、子○○、己○○
    、丑○○、乙○○、庚○○、杜嫻怡、癸○○、丙○○、沈
    桂芬、趙幸娥、辛伊堯於檢察官偵查時，均以證人之身分，
    經檢察官告以具結義務及偽證處罰並具結後而為陳述。又司
    法實務運作上，咸認偵查中檢察官向被告以外之人所取得之
    陳述，原則上均能遵守法律規定，不致違法取供，其可信度
    極高，因而明定除顯有不可信之情況者外，得為證據。亦即
    ，被告以外之人於偵查中依法應具結者已具結，向檢察官所
    為之陳述，原則上具有證據能力，於例外「顯有不可信之情
    況」，始不具證據能力。渠等證人於檢察官訊問時，並無證
    據顯示係遭受強暴、脅迫、詐欺、利誘等外力干擾情形，或
    在影響其心理狀況致妨礙其自由陳述等顯不可信之情況下所
    為，其於偵查中向檢察官所述，自有證據能力。
三、傳聞法則乃對於被告以外之人於審判外之言詞或書面陳述，
    亦即針對被告以外之人於審判外以言詞或書面所為之供述證
    據而為規範。扣案物品互助會單2 張，係以物品之存在本身
    做為證明事實之證據，上開互助會單2 張，在性質上亦非供
    述證據，無刑事訴訟法第159 條第1 項規定之適用。
貳、實體方面：
一、訊據上訴人即被告丁○○固坦承於上開時、地邀集互助會2
    組，會金分別為1 萬元及2 萬元，均採外標制，自任互助會
    會首、主持投、開標、收取會款，競標時，標單內要載明姓
    名及標息提出競標，以標息最高者得標，標單在開標之後都
    已經拋棄了，已經不存在，及自94年10月起因週轉不靈而停
    會等情，惟否認行使偽造準私文書或詐欺取財之犯行，辯稱
    ：我無冒標行為，1 萬元的互助會還有辛○○、沈桂芬、己○○、戊○○、癸○○（以其妻鄭束未名義參加2 會）、子
    ○○、丑○○等7 人8 會未標走，其餘會均已標走而成死會
    ，黃春蘭的會（庚○○以其妹黃春蘭名義參加）由蔡幸娥頂
    下後標走，庚○○、壬○○2 會係我經其2 人同意借標的；
    2 萬元的互助會活會為5 會，即辛○○（以其妻黃麗雪名義
    參加）、沈桂芬、甲○○、丑○○、乙○○各1 會（丑○○
    參加2 會已標走1 會，乙○○參加2 會自己標走1 會，另以
    黃愛珠名義參加的1 會還未標走，是活會），其餘會均已標
    走而成死會，庚○○、丙○○、辛伊堯（參加2 會）、癸○○4 人5 會都是我經渠等4 人同意借標的」云云。
二、經查：
  (一)被告直承邀集民間互助會2 組，有互助會單2 張在卷可證，
    均堪信為真正。
  (二)上開犯罪事實，業據證人辛○○、戊○○、壬○○、子○○
    、己○○、丑○○、乙○○、庚○○、杜嫻怡、甲○○、李
    秋蜂、謝秋玉、謝素卿、癸○○、丙○○、沈桂芬、趙幸娥
    、辛伊堯於警詢、檢察官偵查及原審法院審理中證述屬實，
    並有互助會單、協調紀錄、協議書、匯款紀錄等附卷可稽。
    被告丁○○雖辯稱：「黃春蘭的會由蔡幸娥頂下後標走，庚○○2 會、壬○○、丙○○、癸○○各1 會及辛伊堯2 會均
    係經當事人同意借標使用」云云，惟與證人蔡幸娥、庚○○
    、壬○○、丙○○、癸○○、辛伊堯之證詞相左，證人趙幸
    娥於檢察官偵查時證稱：「未頂下黃春蘭的會或標走」等語
    （見偵查卷第39-40 頁）；證人庚○○於警詢及檢察官偵查
    時證稱：「我以自己及妹妹黃春蘭名義參加1 萬元互助會各
    1 會，以自己名義參加2 萬元互助會1 會，3 會都是活會，
    從未得標過，黃春蘭的會沒有讓給別人或標走」等語（見警
    卷51-55 頁、偵查卷27頁），證人壬○○、丙○○、癸○○
    、辛伊堯均證稱：未同意借標等語（見警卷第28-32 頁，見
    偵查卷第26-27 、38-39 頁，原審法卷第58-64 頁），再參
    諸丙○○等會員與被告丁○○僅有同事之誼，並無深交，尚
    無可能任意借標予被告標用巨額會款等情，被告所辯，要係
    圖卸之詞，不足採信。又被告於警訊、偵查中已一致供稱：
    「2 萬元的互助會活會為4 會，即辛○○（以其妻黃麗雪名
    義參加）、沈桂芬、甲○○、丑○○各1 會，乙○○以黃愛
    珠名義參加的1 會係乙○○借給我標」等語（見警卷第3 頁
    、偵查卷第22頁），足證黃愛珠1 會已被（冒）標走，被告
    於原審法院審理中所稱：「黃愛珠1 會尚未標」云云，應非
    可採。被告丁○○既供陳1 萬元互助會之黃春蘭、庚○○、
    壬○○3 會均係死會，2 萬元互助會之庚○○、丙○○、黃
    愛珠、辛伊堯（2 會）、癸○○6 會均係死會，惟證人庚○○、壬○○、丙○○、乙○○、辛伊堯、癸○○等均否認有
    親自得標或出借他人競標之情事，足見被告確有以冒標方式
    行詐欺取財之事實。
  (三)被告在1 萬元互助會第6 會冒標時，活會（含被冒標之該會
    ）尚有26會，被告詐得之金額為26萬元，其第9 會冒標時，
    活會（含被冒標之該會及第6 會）尚有24會，被告詐得之金
    額為24萬元，其第22會冒標時，活會（含被冒標之該會及第
    6 、9 會）尚有12會，被告詐得之金額為12萬元；被告在2
    萬元互助會第4 會冒標時，活會（含被冒標之該會）尚有18
    會，被告詐得之金額為36萬元，其第7 會冒標時，活會（含
    被冒標之該會及第4 會）尚有16會，被告詐得之金額為32萬
    元，其第8 會冒標時，活會（含被冒標之該會及第4 、7 會
    ）尚有16會，被告詐得之金額為32萬元，其第11會冒標時，
    活會（含被冒標之該會及第4 、7 、8 會）尚有14會，被告
    詐得之金額為28萬元，其第14會冒標時，活會（含被冒標之
    該會及第4 、7 、8 、11會）尚有12會，被告詐得之金額為
    24萬元，其第17會冒標時，活會（含被冒標之該會及第4 、
    7 、8 、11、14會）尚有10會，惟該會被冒標之會員癸○○
    於被冒標翌日即發現被冒標而未繳交該次之2 萬元，故被告
    詐得之金額為18萬元，總計被告共詐得232 萬元，起訴書認
    被告丁○○因冒標詐得之會款為425 萬7,050 元，尚有未洽
    。
  (四)本件事證明確，被告犯行堪以認定，其所辯係屬卸責之詞，
    不足採信。
三、按我國民間互助會之合會，係由會首招募會員參加所組成，
    每於標會時，通常由欲標取會款之會員，在空白紙條上，或
    僅書立其姓名、綽號及數字者，甚或只書寫數字而未書立其
    姓名、綽號，另以言詞等方法表示係何會員所出具者，則依
    習慣或特約均足以辨明係該會員以所書寫數字為標息金額參
    加競標之標單，自應以準私文書論（最高法院89年度台上字
    第1319號判決意旨參照）。本件被告於未載「標單」字樣之
    標單上偽造活會會員姓名及標息，參與競標，該標單係足以
    表示競標者以該標息競標之一定用意之準私文書，旋被告即
    持以行使而參與競標，以此方式連續冒用數活會會員名義得
    標，足以生損害於各該遭冒標會員，進而詐取當次尚屬活會
    會員之會款，核其所為，係犯刑法第216 條、第220 條第1
    項、第210 條之行使偽造準私文書罪及第339 條第1 項之詐
    欺取財罪。被告偽造準私文書後持以行使，其偽造之行為應
    為行使之高度行為所吸收，不另論罪。被告1 次冒標行為，
    同時使多數活會會員受騙繳交會款，為一行為觸犯數罪名之
    同種想像競合犯，應從一重處斷。又被告先後多次以行使偽
    造標單之方式冒標後，詐取活會會員會款之犯行，均手法相
    同，觸犯構成要件相同之罪名，顯係基於概括犯意反覆為之
    ，均為連續犯，應依刑法第56條之規定以一罪論。被告所犯
    上開二罪間，有方法、目的之牽連關係，為牽連犯，應從一
    較重之行使偽造準私文書罪處斷刑法於94年2 月2 日修正公
    布，95年7 月1 日施行，被告行為後，法律變更，依刑法第
    2 條第1 項為「從舊從輕」之比較。被告行為後，刑法第56
    條連續犯及第55條關於牽連犯之規定，修正刪除，此刪除雖
    非犯罪構成要件之變更，但顯已影響行為人刑罰之法律效果
    ，自屬法律有變更，依新法第2 條第1 項規定，比較新、舊
    法結果，仍應適用較有利於被告之行為時法律即舊法論以連
    續犯及牽連犯。本件被告所犯上開詐欺及行使偽造準私文書
    罪具有牽連犯之關係，依修正前即行為時之規定，應從一重
    之行使偽造準私文書罪處斷。
四、原審依刑法第2 條第1 項、第216 條、第220 條第1 項、第
    210 條、第339 條第1 項、第56條（修正前）、第55條（修
    正前），罰金罰鍰提高標準條例第1 條前段，並審酌被告冒
    標詐得232 萬元，造成各活會會員所受之損害非輕，已與部
    分被害人達成民事和解（但尚未完全履行）等一切情狀，量
    處有期徒刑1 年2 月。並敘明被告於偽造之標單偽填活會會
    員之署名，該標單依一般常情均於開標當日確定得標者之後
    ，即隨意丟棄，該所有偽造之標單均已滅失，自無庸另為沒
    收之宣告。認事用法尚無不合，量刑亦稱妥適，被告上訴意
    旨時而直承犯罪，指摘量刑過重不當，時而否認冒標詐欺取
    財犯罪，空言指摘原判決不當，並無可取，為無理由，應予
    駁回。
據上論斷，應依刑事訴訟法第368條，判決如主文。
本案經檢察官邱榮藏到庭執行職務。
中　　華　　民　　國　　96　　年　　1　　月　　30　　日
                  刑事第二庭  審判長法  官  林正雄
                                    法  官  黃壽燕
                                    法  官  陳啟造
以上正本證明與原本無異。
如不服本判決應於收受本判決後10日內向本院提出上訴書狀，其
未敘述上訴理由者，並得於提起上訴後10日內向本院補提理由書
狀（均須按他造當事人之人數附繕本）「切勿逕送上級法院」。
中　　華　　民　　國　　96　　年　　1 　　月　　30　　日
                                    書記官  彭筱瑗
附錄本判決論罪科刑法條：
刑法第216條：
行使第 210 條至第 215 條之文書者，依偽造、變造文書或登載
不實事項或使登載不實事項之規定處斷。
刑法第220條第1項：
中華民國刑法第220條
在紙上或物品上之文字、符號、圖畫、照像，依習慣或特約，足
以為表示其用意之證明者，關於本章及本章以外各罪，以文書論
。
刑法第210條：
偽造、變造私文書，足以生損害於公眾或他人者，處5 年以下有
期徒刑。
刑法第339條第1項：
意圖為自己或第三人不法之所有，以詐術使人將本人或第三人之
物交付者，處5 年以下有期徒刑、拘役或科或併科1 千元以下罰
金。
